臺灣高雄地方法院刑事簡式判決　　　　　　　　　　九十二年度訴緝字第二四八號
　　公　訴　人　臺灣高雄地方法院檢察署檢察官
　　被　　　告　甲○○
右列被告因詐欺等案件，經檢察官提起公訴（八十九年度偵字第二六一七九號、二六
四七三號、二四五二五號、九十年度偵緝字第一六三號、九十年度偵字第四一三七號
、四五七八號、四五七九號、四五八○號、六一七六號、六一七八號、六三七五號、
六四二七號、八一○八號），本院依簡式審判程序判決如左：
    主  文
甲○○共同意圖為自己不法之所有，以詐術使人將本人之物交付為常業，處有期徒刑
壹年貳月，緩刑肆年。
    事  實
一、全民健康保險法（以下簡稱健保法）於民國八十四年三月一日正式實施，係採強
    制性保險。依全民健康保險法第十一條之一規定：「符合加保之保險對象應一律
    參加本保險」，該法並規定於八十五年三月一日之後，全體國民皆應加保，未依
    規定加保者將受罰，並追溯自合於投保條件之日起補辦投保及追繳保費，且於罰
    鍰及積欠健保費未繳清前暫不予保險給付。緣全民健保制度實施以來，部份符合
    健保第六類資格（即無工作且不符合以眷屬身分投保者）之民眾，因未參加保險
    或中斷保險，造成積欠自合於投保條件日起或中斷投保日起起算之健保費，當前
    述民眾因疾病需要使用健保卡就醫而前往戶籍所在地之各縣市鄉（鎮、市、區）
    公所補辦投保手續時，鄉（鎮、市、區）公所即要求民眾依規定追溯自合於投保
    條件之日起或中斷投保之日起補辦投保，且需先繳清罰鍰及自追溯期間積欠之健
    保費後，始准予受理投保。惟前開民眾往往因無力繳清積欠之健保費而作罷，轉
    而向民意代表陳情尋求解決。前國大代表鄭新助服務處自健保業務開辦之後，因
    此事即陸續接獲不少民眾陳情，當時擔任鄭新助義務助理之高雄縣縣民劉明財（
    業經本院以九十年度訴字第一一四四號判決確定在案），在獲知上開情形後，認
    為健保開辦之初，制度未臻完備有機可趁，乃著手瞭解健保局承保作業之流程，
    發現當時中央健康保險局（下稱健保局）作業流程有可乘之機。即該局於符合第
    六類資格之欠費民眾改以受雇者（第一類）身分補辦投保或符合第一類資格之欠
    費民眾轉換投保單位時，健保局實務作法上會先同意民眾補辦投保，並給予保險
    給付，而不硬性要求民眾須先行繳清罰鍰及積欠之保險費。劉明財得知健保局此
    一作法後，乃萌生意圖為自己不法所有之歹念，計畫設立服務處，對外詐稱可合
    法為民眾解決欠費及無法加保等問題，吸收前開民眾前來委託代繳健保費及以分
    期付款方式繳清欠費，再設法取得相當數量之投保單位，將前開民眾以受雇者之
    身分，不實分散納保於投保單位（分散納保之目的在規避健保局稽查），並向健
    保局領取健保卡供民眾使用，同時向民眾收取每月每戶新台幣（下同）一百元之
    手續費，藉以從中獲取不法利益。
二、劉明財於計畫完成之後，即於八十四年三月間起，以陸續自委託其辦理健保民眾
    取得之宗良企業行等二十一家投保單位之公司執照、營利事業登記證等資料，及
    另於八十九年初，向知情之義喜企業社負責人薛鳳芍（業經本院九十年度訴字第
    一一四四號判決確定在案），以每月代其繳納健保費之代價，借用義喜企業社及
    不知情之彭淨玟委託薛鳳芍保管之逸品香茶軒等二家投保單位，連同劉明財自行
    設立之明信工商服務社及智竹企業管理顧問有限公司等二家投保單位，共計取得
    二十五家投保單位之使用權，並利用不知情之刻印業者，偽刻上開公司行號其中
    二十二家之公司大、小章。再利用國大代表鄭新助助理之名義，先後於高雄縣梓
    官鄉○○路城隍巷七十七之五號住處等處所，且利用高雄市快樂廣播電台對外詐
    稱：可合法協助民眾處理健保加保、退保、繳費、欠費等問題，藉以吸引前開符
    合第六類資格之民眾前來洽詢，劉明財向前來洽詢之民眾宣稱，委託渠代辦健保
    ，可獲得以下利益：(一)不必先清償罰鍰及欠費。(二)當場可領取健保卡。(三)欠費可
    分無限期攤繳。(四)可選擇保費較低之投保方式投保，節省保費。（眷屬二口以下
    者可選擇以投保單位代辦第六類方式投保，眷屬二口以上者，可選擇以第一類資
    格投保，保費較以正常投保保費為低）因有利可圖，立即吸引大批民眾前來委託
    代繳健保費，計自八十四年三月起至八十九年六月為止，先後共有鄭耕國等三千
    二百八十四人委託劉明財辦理投保及代繳健保費。劉明財於受理前開民眾委託後
    ，即未經前開除薛鳳芍之義喜企業社及劉明財本人經營之明信工商服務社、智竹
    企業管理顧問有限公司等三家公司行號外之其他二十二家公司行號負責人之同意
    或授權，明知該等委託其處理健保加保、退保、繳費、欠費之民眾，並非該二十
    五家公司行號之員工或員工眷屬，亦未在該二十五家公司行號工作支薪，竟連續
    於上開服務處，將委託其代辦健保民眾，分別列為該二十五家公司行號之受雇人
    （即被保險人），連續於上址填製不實之「全民健康保險第一類保險對象投保（
    轉入、轉出）申報表」、「全民健康保險投保對象變更事項申報表」及「全民健
    康保險投保金額調整申報表」，並連續蓋用偽刻之二十二家公司行號之公司印章
    、負責人印章（俗稱大小章）於申報表上，再由其本人或知情之蔡明宗或黃金福
    （均經本院九十年度訴字第一一四四號判決確定在案）送交健保局高屏分局申請
    投保，使健保局高屏分局陷於錯誤，同意前述未實際受雇於前開二十五家投保單
    位之民眾，得以受雇者之身分投保於前開二十五家投保單位中，並將上開不實事
    項登載於職務上所掌之被保險人名冊之公文書，同時發放健保卡給前開民眾使用
    。
三、甲○○、黃金福係劉明財從事前開以代辦健保業務為由而行詐欺取財犯行期間所
    雇用之員工，彼等在受雇於劉明財期間，見有利可圖，乃基於共同意圖為自己不
    法所有之常業詐欺犯意及使公務員登載不實之概括犯意聯絡，仿效劉明財之犯罪
    手法，利用劉明財上開服務處等地點，由黃金福事先徵得有犯意聯絡之進盛工程
    行負責人賴陳美惠（業經本院九十年度訴字第一一四四號判決確定在案）之同意
    ，借用進盛工程行名義，並刻用進盛工程行之大小章，連續製作如附表內容不實
    之「全民健康保險第一類保險對象投保（轉入、轉出）申報表」及「全民健康保
    險投保對象變更事項申報表」，向未實際受雇於該工程行之楊錦鸞等二百三十一
    人佯稱可代為辦理投保，致使楊錦鸞等人陷於錯誤，而交付每人新台幣一百元之
    手續費，甲○○即將楊錦鸞等人以受雇者之身分納保於該工程行，並使健保局之
    承辦人員將上開不實投保事項登載於職務上所掌之被保險人名冊之公文書，向健
    保局領取健保卡發給民眾使用，足生損害於健保局對於健保業務管理之正確性。
    黃金福、甲○○等人自八十七年十二月起至八十八年十月止，共將楊錦鸞等二百
    三十一人不實納保於進盛工程行，上開期間向楊錦鸞等人收取之手續費二萬三千
    一百元則由兩人朋分花用。
四、嗣於八十九年十一月二十九日，經台灣高雄地方法院檢察署檢察官簽發搜索票，
    指揮調查局人員在高雄縣梓官鄉○○村○○路城隍巷七十七之五號劉明財住處查
    獲。
五、案經健保局高屏分局函送及被害人楊錦鸞等人訴由台灣高雄地方法院檢察署檢察
    官偵查起訴。
    理  由
一、本件被告所犯為死刑、無期徒刑或最輕本刑為三年以上有期徒刑以外之罪，其於
    準備程序中就被訴事實為有罪之陳述，經法官告知簡式審判程序之旨，並聽取公
    訴人之意見後，爰依刑事訴訟法第二百七十三條之一第一項規定，由受命法官獨
    任進行簡式審判程序，合先敘明。
二、訊據被告甲○○對於與黃金福共同向被告賴陳美惠借用進盛工程行，並以劉明財
    前述轉入、轉出之手法，為非真正受僱於進盛工程行之員工辦理健保，收取手續
    費之犯罪事實均坦承不諱，核與告訴人楊錦鸞指述之情節相符。復與共同被告黃
    金福、賴陳美惠供述一致。另共同被告黃金福亦供稱：有向民眾收取每月一百元
    之手續費，‧‧‧收取之手續費如有結餘，月底的時候會和甲○○一起去吃飯等
    語（見本院九十年六月五日筆錄）。參以共同被告賴陳美惠亦不諱言：因為被告
    黃金福有幫他辦好健保、滯納金的事情，伊不好意思推辭，始將進盛工程行借予
    被告黃金福使用（見本院同日筆錄），顯見被告三人就上開犯行，確有犯意聯絡
    及行為分擔。此外，復有附表所示之轉入、轉出申報表影本多份及進盛工程行被
    保險人名冊影本一份在卷可證，事證明確，被告自白犯罪與事實相符，本件事證
    明確，被告犯行可堪認定。
三、核被告甲○○所為係犯刑法第二百十五條及第三百四十條、第三百三十九條第一
    項之罪。被告與黃金福、賴陳美惠二人，就上開犯行具有犯意聯絡與行為分擔，
    為共同正犯。被告先後多次使公務員登載不實之行為，時間緊接，所犯罪名相同
    ，顯係基於概括犯意為之，為連續犯，應依刑法第五十六條之規定，以一罪論，
    並依法加重其刑。又所犯連續使公務員登載不實及常業詐欺取財二罪間，具有方
    法與目的之牽連關係，為牽連犯，應依刑法第五十五條後段之規定，從一重依常
    業詐欺罪處斷。
四、爰審酌被告利用民眾之無知，詐騙大部分均為從事勞動工作之陳情百姓，申報不
    實之健保資料，啃蝕健保資源，造成社會大眾受害，惟其犯罪後坦承犯行，態度
    尚稱良好，且係為貪一時之小利，或為便宜他人，雖有違法，惟情節尚輕等一切
    情狀，量處如主文所示之刑。又被告前未曾受有期徒刑以上刑之宣告，此有台灣
    高等法院被告全國前案紀錄表及台灣高雄地方法院檢察署刑案資料查註紀錄表各
    一份在卷可佐，因一時失慮，偶罹刑典，事後已坦承犯行，深具悔意，經此刑之
    宣告後，應知警惕而無再犯之虞，本院因認暫不執行其刑為當，予以宣告緩刑四
    年，用啟自新。另附表所示之申報表，雖為被告所有供本件犯罪所用之物，惟業
    已向健保局申報，編為健保局之卷宗資料，已非被告所有，爰不另為沒收之諭知
    ，附此敘明。
據上論斷，應依刑事訴訟法第二百七十三條之一第一項、第二百八十四條之一、第二
百九十九條第一項前段、刑法第二十八條、第五十六條、第三百四十條、第二百十五
條、第五十五條、第七十四條第一款，罰金罰鍰提高標準條例第一條前段，判決如主
文。
本件經檢察官彭斐虹到庭執行職務。
中      華      民      國      九十三      年      一    月    十四    日
                                  臺灣高雄地方法院刑事第六庭
                                      法  官    高英賓
右正本證明與原本無異。
如不服本判決，應於判決送達後十日內，向本院提出上訴狀。
                                      書記官    林雯琪
中      華      民      國      九十三      年      一    月    十五    日
    附表進盛工程行申報表
┌──────────────────┬───┐
│     項                     目      │張數  │
├──────────────────┼───┤
│全民健康保險保險對象轉入、轉出申報表│7     │                                  │
├──────────────────┼───┤
│全民健康保險投保對象變更事項申報表  │2     │                                │
└──────────────────┴───┘
附錄論罪科刑法條：
中華民國刑法第二百一十五條
(業務上文書登載不實罪)
從事業務之人，明知為不實之事項，而登載於其業務上作成之文書，足以
生損害於公眾或他人者，處三年以下有期徒刑、拘役或五百元以下罰金。
中華民國刑法第三百三十九條
(普通詐欺罪)
意圖為自己或第三人不法之所有，以詐術使人將本人或第三人之物交付者
，處五年以下有期徒刑、拘役或科或併科一千元以下罰金。
以前項方法得財產上不法之利益或使第三人得之者，亦同。
前二項之未遂犯罰之。
中華民國刑法第三百四十條
以犯第三百三十九條之罪為常業者，處一年以上七年以下有期徒刑，得併
科五萬元以下罰金。
